最高法院民事判決　　　　　　　　　　　　　　　八十六年度台上字第一七九五號
　　上 訴 人　甲 ○ ○
　　被上訴人　乙○○○
右當事人間請求損害賠償事件，上訴人對於中華民國八十五年六月二十五日台灣高等
法院花蓮分院第二審判決（八十五年度上字第四七號），提起上訴，本院判決如左：
    主  文
原判決關於駁回上訴人之上訴及該訴訟費用部分廢棄，發回台灣高等法院花蓮分院。
    理  由
本件被上訴人主張：兩造於民國八十二年八月十六日簽訂土地買賣所有權移轉契約書
，由伊向上訴人購買坐落花蓮縣吉安鄉○○段第六四五號田地（下稱系爭土地），總
價新台幣（下同）一千零二十萬元。因該土地由上訴人之子王國勝違規占用，從事水
泥製品加工，特於上開契約書第十四條約定上訴人應將系爭土地回復原狀交付於伊。
惟伊依約交付價金七百八十萬元後，上訴人迄未排除王國勝之占有，將土地交付於伊
；且系爭土地一直供非農業使用，致伊指定為登記權利人之林世聰，未能取得自耕能
力證明，致無法辦理所有權移轉登記。經伊迭次催告履行，上訴人均未予置理，爰解
除上開買賣契約，依約上訴人自應給付違約金七百八十萬元及賠償因本件買賣而支出
之訴訟費用十四萬元等情。求為命上訴人給付七百九十四萬元及加算法定遲延利息之
判決（第一審判命上訴人給付被上訴人違約金七十八萬元本息及賠償訴訟費用十四萬
元本息，駁回被上訴人其餘請求。被上訴人就其受敗訴判決中之二百三十四萬元本息
提起第二審上訴；而上訴人就其敗訴部分，亦提起第二審上訴）。
上訴人則以：被上訴人於本件買賣之前，早已知悉系爭土地非供農業使用，即其上有
王國勝之水泥製品加工廠存在。則被上訴人未能取得自耕能力證明，不能歸責於伊，
被上訴人片面解除契約，請求違約金及賠償損害，於法有違等語。資為抗辯。
原審將第一審關於命上訴人給付被上訴人違約金七十八萬元本息及賠償訴訟費用十四
萬元本息部分予以維持，駁回上訴人該部分之上訴，無非以：查，被上訴人主張之事
實，業據提出土地買賣所有權移轉契約書、收據、花蓮市公所八十二年九月七日  市
建字第一七二五九號函、存證信函及回執等影本為證，且為上訴人所不爭執，堪信為
真實。次查，兩造所訂立之土地買賣所有權移轉契約書第六條約定：「乙方（即上訴
人）如不賣或自行出售與他人，以及不照約履行移交，或因發生糾葛不能出賣，經由
甲方（即被上訴人）限期催告，尚不克如期辦理產權移轉登記而違約者，除經收價款
退還外，並應賠償已收價款同額之違約金予甲方，始得解除本契約。」；第七條罰則
第三項約定：「買賣標的物如有他項權利設定及其他任何糾葛瑕疵等情事，全由乙方
於過戶登記前算理清楚，否則因而引致甲方蒙受損害者，乙方應負已收之總金額之同
額賠償及一切法律訴訟費用。」；第十四條約定：「乙方應將土地回復原狀交付甲方
。」，則上訴人於簽約後，迄未排除其子王國勝之占有，將系爭土地回復原狀交付於
被上訴人，且因系爭土地王國勝供非農業使用，致被上訴人指定為登記權利人之林世
聰，未能取得自耕能力證明，而無法辦理所有權移轉登記，經被上訴人催告履行，上
訴人仍未履行，則被上訴人自得請求上訴人支付違約金及賠償一切法律訴訟費用。上
訴人抗辯，被上訴人自耕能力之未能取得，不能歸責於伊云云，即非可採。按約定之
違約金額過高者，法院得減至相當之數額，民法第二百五十二條定有明文。查，被上
訴人因上訴人不履行出賣人之義務，而未能取得系爭土地所有權，已交付之七百八十
萬元又無法轉投資，自有損害，惟當今經濟不景氣，房地產亦無暴利，投資獲利機會
不多，所受損害亦相對減少，兩造所約定之違約金，按已收之價款同額計算，自屬過
高，第一審予以酌減，認以所付價金之十分之一即七十八萬元為適當，尚無不妥。另
查，上訴人因本件買賣所生糾葛，曾告訴被上訴人偽造文書及偽造有價證券等罪嫌，
經檢察官為不起訴處分；又對被上訴人提起確認本票債權不存在之訴；被上訴人亦對
上訴人提起土地所有權移轉登記之訴。被上訴人為此支付林武順律師十萬五千元及曾
泰源律師三萬五千元，有台灣花蓮地方法院檢察署檢察官八十三年度偵字第四○七六
號、八十四年度偵字第一九三號不起訴處分書、台灣花蓮地方法院八十四年度簡字第
一四號民事宣示判決筆錄及八十三年度重訴字第二九號民事判決等影本各一件、林武
順律師收據影本三紙及曾泰源律師收據影本一紙附卷可稽，依前說明，應由上訴人賠
償該律師費用之支出。從而，被上訴人請求上訴人給付違約金七十八萬元本息、賠償
訴訟費用十四萬元本息，於法有據，應予准許等詞。為其判斷之基礎（被上訴人提起
之第二審上訴，業據原審駁回其上訴，未據被上訴人聲明不服）。
查，土地買賣所有權移轉契約書第六條後段規定：「乙方（即上訴人）如不賣或另自
出售與他人，以及不照約履行移交，或因發生糾葛不能出賣經由甲方（即被上訴人）
限期催告，尚不克如期辦理產權移轉登記而違約者，除將經收價款退還外，併應賠償
已收價款同額之違約金與甲方，始得解除本契約」，為原判決所確定之事實。依此內
容，似係在規範上訴人不履行契約，而欲解除契約之要件，並非上訴人不履行契約，
被上訴人得以請求違約金之依據。同契約第七條第三項約定：「買賣標的物如有他項
權利之設定及其他任何糾葛瑕疵等情事，全由乙方於過戶登記前算理清楚，否則因而
引致甲方蒙受損害，乙方應負已收之總金額之同額賠償及一切法律訴訟費用」，亦為
原判決所確定之事實。原判決認定被上訴人得請求上訴人給付違約金，究係以土地買
賣所有權移轉契約書第六條後段，抑第七條第三項為依據，未經明確審認，自屬可議
。又第七條第三項之所謂「其他任何糾葛瑕疵」，觀其文義似指與第三人就買賣標的
物有所糾紛或其他影響買賣標的物所有權圓滿狀態之有關糾葛或瑕疵存在而言。本件
上訴人曾告訴被上訴人偽造文書、偽造有價證券罪嫌，及對被上訴人提起確認本票債
權不存在之訴，另被上訴人亦對上訴人提起請求土地所有權移轉登記之訴訟，以上各
訴訟何以係上開條項之「糾葛」，原審均未詳加說明其理由，即命上訴人賠償被上訴
人支出律師費用十四萬元，亦嫌速斷。上訴論旨，指摘原判決違背法令，求予廢棄，
非無理由。
據上論結，本件上訴為有理由。依民事訴訟法第四百七十七條第一項、第四百七十八
條第一項，判決如主文。
中      華      民      國    八十六    年      六      月      六      日
                              最高法院民事第三庭
                                  審判長法官  范  秉  閣
                                        法官  朱  錦  娟
                                        法官  朱  建  男
                                        法官  許  澍  林
                                        法官  王  錦  村
      右正本證明與原本無異
                                              書  記  官
中      華      民      國    八十六    年      六      月      廿四    日
